臺灣高等法院刑事裁定
111年度毒抗字第1075號
抗  告  人  臺灣新北地方檢察署檢察官
被      告  莊豐吉




上列抗告人因被告違反毒品危害防制條例案件，不服臺灣新北地
方法院111年度毒聲字第1204號，中華民國111年11月15日裁定（
聲請案號：臺灣新北地方檢察署111年度聲觀字第986號），提起
抗告，本院裁定如下：
    主  文
原裁定撤銷，發回臺灣新北地方法院。
    理  由
一、聲請意旨略以：被告莊豐吉基於施用第二級毒品之犯意，於
    民國108年9月24日20時5分許，為警採尿時回溯96小時內某
    時，在臺灣地區某不詳處所，以不詳方式，施用第二級毒品
    甲基安非他命1次。嗣因其為毒品調驗人口而為警查獲。經
    查，被告為警查獲後，經採集尿液送檢驗，呈安非他命、甲
    基安非他命陽性反應，有應受尿液檢驗人尿液檢體採集送驗
    紀錄表、台灣尖端先進生技醫藥股份有限公司出具之濫用藥
    物檢驗報告（尿液檢體編號：DZ00000000000）各1紙在卷可
    稽，是被告犯嫌堪以認定。又被告因另案待入監執行並通緝
    中，不適合為附命完成戒癮治療之緩起訴處分，爰依毒品危
    害防制條例第20條第3項、第1項及觀察勒戒處分執行條例第
    3條第1項之規定，聲請裁定將被告送勒戒處所觀察、勒戒等
    語。
二、原裁定意旨略以：聲請人認本件被告不適合為附命完成戒癮
    治療之緩起訴處分，係以被告因另案待入監執行並通緝中為
    主要理由，然查被告雖於110年4月30日遭臺灣新北地方檢察
    署發布通緝，然於111年10月20日已緝獲到案，有本院通緝
    紀錄表可查。此一緝獲到案之事實係在聲請人提出本件聲請
    之後發生，屬聲請人未及審酌之事由，但既然聲請人聲請將
    被告送觀察、勒戒之前提事實有變，其原本裁量權之行使即
    有瑕疵。從而，聲請人聲請將被告送觀察、勒戒，縱予以低
    密度之審查，亦有明顯可議之處，自不宜逕予准許而裁定駁
    回檢察官之聲請等語。
三、抗告意旨略以：㈠檢察官就初犯或觀察勒戒、強制戒治執行
    完畢3年後再犯施用毒品之人，原應依毒品危害防制條例第2
    0條規定向法院聲請裁定執行觀察、勒戒，以斷絕施用毒品
    者之身癮及心癮。被告是否適用戒癮治療程序，原係法律賦
    予檢察官之裁量權限，非法院所得審酌，若檢察官未為附命
    完成戒癮治療之緩起訴處分，而聲請法院裁定觀察勒戒，除
    檢察官有濫用違法或濫用裁量權之情事外，法院僅得依法裁
    定被告令入勒戒處所執行觀察、勒戒，已查其是否仍有施用
    毒品傾向，尚無善以其他方式替代之權。㈡本案雖未給予被
    告戒癮治療機會，惟被告於98年起有多筆前科紀錄，其中多
    為施用毒品紀錄居多，被告顯非初蹈法律之人，並有多次自
    新機會。緩起訴戒癮治療除周遭環境條件協助外，更應仔細
    其本身主觀與客觀條件是否足以為之，被告居所多年均未變
    ，但其每蹈刑責或判決確定遭傳喚訊問或執行時，均多經通
    緝始到案，顯見其對於足以彰顯其有悛悔實據之基本到案說
    明行為均無法履行，難認有足夠完成戒癮之決心、耐心及斷
    除外界誘惑能力等自律能力。縱給予緩起訴戒癮治療，在戒
    癮治療期間，常須配合時間定期至檢察署採驗尿液，至醫療
    院所看診治療，更需自費治療，要難期待被告在此不利環境
    下得以順利完成戒癮治療，倘被告未完成，或在治療期間再
    次犯罪，緩起訴處分再遭撤銷，對於被告是否有利，不無疑
    問。原審未參酌上情而駁回聲請，實有違法及不當甚明，
　　爰依法提起抗告，請撤銷原裁定，更為適當合法之裁定等語
    。
四、按「初犯」及「3年後再犯」施用第一、二級毒品者，檢察
    官應聲請法院裁定，令被告入勒戒處所觀察、勒戒，其期間
    不得逾2月，毒品危害防制條例第20條第1項、第3項定有明
    文。另依同條例第24條第1項規定，現行法對於「初犯」及
    「3年後再犯」施用毒品者，固採行「觀察、勒戒」與「附
    條件之緩起訴處分」雙軌模式，惟檢察官適用刑事訴訟法第
    253條之1第1項、第253條之2對被告為緩起訴處分時，應參
    酌刑法第57條所列事項及公共利益之維護，認以緩起訴為適
    當者，始得為之，並無「緩起訴之戒癮治療」應優先於「觀
    察、勒戒」之規定，檢察官自得按照個案情形，依法裁量決
    定採行何者為宜。次按毒品危害防制條例第20條第1項規定
    之觀察、勒戒處分，並非對於施用毒品犯罪者之懲處，而係
    針對受處分人將來之危險所為預防、矯正措施之保安處分，
    目的係為斷絕施用毒品者之身癮及心癮，並屬強制規定，凡
    經檢察官聲請，法院僅得依法裁定令入勒戒處所觀察、勒戒
    ，以查其是否仍有施用毒品傾向，並據以斷定幫助受處分人
    徹底戒毒之方法，法院尚無自由斟酌以其他方式，替代或得
    以其他原因免予執行之權，且檢察官之職權行使除有違法或
    裁量濫用等情事，法院原則上應予尊重，不得任意指為違法
    。
五、經查：
　㈠被告於108年9月24日20時05分許為警採尿前回溯96小時內某
    時段，在不詳地點施用第二級毒品甲基安非他命1次乙節，
    有應受尿液檢驗人尿液檢體採集送驗紀錄表、台灣尖端先進
    生技醫藥股份有限公司出具之濫用藥物檢驗報告（尿液檢體
    編號：DZ00000000000）、勘察採證同意書各1件在卷足憑 
    （見109年度毒偵字第3792號影卷第4至6頁），可以認定。
　㈡被告前曾因施用毒品案件，經臺灣板橋地方法院（改制後：
    臺灣新北地方法院）以89年度毒聲字第7293號裁定送觀察、
    勒戒，認無繼續施用毒品傾向，經臺灣板橋地方檢察署檢察
    官以90年度毒偵字第137號不起訴處分確定；又於98年度經
    該院以98年度毒聲字第998號裁定送觀察、勒戒後，認有繼
    續施用毒品之傾向，再依該院以98年度毒聲字第1983號裁定
    令入戒治處所施以強制戒治，於99年9月14日執行完畢釋放
    出所，並由該署檢察官以99年度戒毒偵字第281號不起訴處
    分確定，其後未再受任何觀察、勒戒或強制戒治之執行，有
    本院被告前案紀錄表在卷可憑（見本院卷），是本件被告所
    為（108年9月24日）距其最近1次因施用毒品經強制戒治執
    行完畢之日即99年9月14日已逾3年，依上開說明，即應再令
    觀察、勒戒被告前未曾因施用毒品受觀察、勒戒、強制戒治
    之處分，有本院被告前案紀錄表在卷可佐，是被告係初犯施
    用毒品案件，檢察官依毒品危害防制條例第20條第1項、觀
    察勒戒處分執行條例第3條第1項規定，向原審聲請裁定令被
    告入勒戒處所觀察、勒戒，於法有據。
　㈢原裁定固以檢察官之聲請未審酌被告於110年4月30日遭發布
    通緝，並於111年10月20日已緝獲到案，係在檢察官提出本
    件聲請之後發生之事由，而駁回其聲請等情。惟臺灣新北地
    方檢察署檢察官於111年10月13日以111年度聲觀字第986號
    、111年度毒偵緝字第1850號向原審法院聲請被告應入觀察
    勒戒處所觀察、勒戒，有聲請書在卷可稽（見原審卷第1頁
    ），而被告莊豐吉於110年4月30日、6月22日經臺灣新北地
    方檢察署發布通緝，於111年9月11日為警緝獲，有通緝書、
    台北市政府警察局文山第一分局通緝案件報告書在卷可稽（
    見110年度毒偵緝字第63號影卷第60頁、111年度毒偵緝字第
    1850號影卷第1頁），足認被告因施用毒品而畏罪逃匿，檢
    察官於偵查中自不可能詢問被告是否有願意配合戒癮治療之
    意見，且被告於111年9月11日為警緝獲，檢察官於提出聲請
    書前，仍未見被告以任何方式陳述對於該次施用毒品之意見
    ，或有請求再為開庭之作為，則被告是否有積極配合戒癮治
    療之意願，已有可疑。又參酌被告除上開2次執行觀察勒戒
    、1次強制戒治外，自100年起至111年止，有多筆施用毒品
    前案紀錄，且常因案遭傳喚訊問時或執行時，均多經通緝到
    案，有本院被告前案紀錄表在卷可稽。是檢察官綜合考量個
    案具體情形，為消滅再次施用毒品之危險，戒除施用毒品者
    之身癮及心癮，並說明不宜為附命完成戒癮治療之理由，乃
    向法院聲請裁定令被告入勒戒處所施以觀察、勒戒之保安處
    分，難謂檢察官有裁量濫用或裁量怠惰等未本於職權妥為裁
    量之情事，而有再行研求之餘地。
  ㈣又毒品危害防制條例觀察、勒戒之規定，係對施用毒品成癮
    者所為之積極矯治措施之保安處分，目的在斷絕施用毒品者
    對毒品之依賴，屬強制規定，除經檢察官審酌個案情形，為
    附命完成戒癮治療之緩起訴處分，可排除觀察、勒戒之適用
    外，即應向法院聲請裁定將被告送勒戒處所觀察、勒戒，非
    謂被告不具有毒品戒癮治療實施辦法及完成治療認定標準所
    定不適合為戒癮治療之事由存在，檢察官即應為附命完成戒
    癮治療之緩起訴處分，並無課以檢察官有何說明捨「附命戒
    癮治療之緩起訴處分」，而擇定「觀察、勒戒」之裁量義務
    。是原裁定僅以檢察官未及審酌被告於檢察官聲請後始緝獲
    到案，即指摘檢察官之聲請不當，似屬率斷。　　　
　㈤從而，檢察官執前詞提起本件抗告，指摘原裁定不當，為有
    理由，自應由本院將原裁定撤銷，並為維護當事人之審級利
    益，發回原審更為適法之處理。
據上論斷，應依刑事訴訟法第413條，裁定如主文。
中　　華　　民　　國　　111 　年　　12　　月　　12　　日
                  刑事第十七庭  審判長法　官  鄭水銓
                                      法　官  姜麗君
                                      法　官  黃雅芬
以上正本證明與原本無異。
不得再抗告。
                                      書記官  鄭雅云
中　　華　　民　　國　　111 　年　　12　　月　　12　　日